臺灣高雄地方法院刑事判決
111年度審訴字第531號
公  訴  人  臺灣高雄地方檢察署檢察官
被      告  張哲瑋




上列被告因詐欺等案件，經檢察官提起公訴（111年度偵字第110
17號），被告於準備程序為有罪之陳述，經徵詢被告及檢察官意
見後，本院合議庭裁定由受命法官依簡式審判程序審理，判決如
下：
    主  文
張哲瑋犯冒用公務員名義犯三人以上共同詐欺取財罪，處有期徒
刑壹年壹月。未扣案之犯罪所得新臺幣壹萬伍仟元沒收，於全部
或一部不能沒收或不宜執行沒收時，追徵價額。偽造之「臺灣臺
北地方法院檢察署印」之公印文壹枚沒收。
    事  實
一、張哲瑋於民國109年11月23日前某時許，加入某詐騙集團擔
    任取款、俗稱「車手」之工作，負責依上游指示向被害人收
    取詐騙款項，並領取報酬。張哲瑋與冒稱「陳正國」警員、
    「林國義」科長、「黃敏昌」檢察官等人共同基於意圖為自
    己不法所有，基於3人以上冒用公務員名義犯詐欺取財、洗錢
    及行使偽造公文書之犯意聯絡，先於109年11月20日下午14時20
    分許，由其所屬之詐欺集團成員，冒稱「陳正國」警員、「
    林國義」科長、「黃敏昌」檢察官之名義撥打電話給郭水明
    ，誆稱其健保卡遭人盜用，因涉及非法洗錢案件需繳交保證
    金，使郭水明陷於錯誤，於同年月23日17時提領新臺幣（下同
    ）85萬元後，依指示駕駛車牌號碼0000-00號自用小客車，前
    往高雄市○○區○○○○0號對面公園等侯，將款項75萬元交給對
    方指派前往取款之人員。張哲瑋接獲上游指示之後，遂持偽
    造之「臺北地檢署公證處收據」交給郭水明收執，並取走75
    萬元（漏收10萬元）後，將之交給上游，而獲得約1萬5千元
    之報酬。郭水明嗣後警覺被騙報警處理，警方在上開「臺北地
    檢署公證處收據」上採集可疑指紋，經送比對與張哲瑋之右
    拇指、左食指、左中指、左拇指指紋相符而查知上情。
二、案經郭水明告訴由高雄市政府警察局苓雅分局報告臺灣高雄
    地方檢察署檢察官偵查起訴。
    理  由
一、本件被告張哲瑋所犯均係死刑、無期徒刑、最輕本刑為3年
    以上有期徒刑以外之罪，其於準備程序進行中就被訴事實均
    為有罪之陳述，經受命法官告知簡式審判程序之旨，並聽取
    當事人之意見後，本院合議庭認無不得或不宜改依簡式審判
    程序進行之情形，爰依刑事訴訟法第273條之1第1項、第284
    條之1規定，裁定由受命法官獨任進行簡式審判程序。是本
    件證據調查依刑事訴訟法第273條之2規定，不受同法第159
    條第1項、第161條之2、第161條之3、第163條之1及第164條
    至170條規定之限制，合先敘明。　　
二、上開犯罪事實，業據被告張哲瑋於警詢（警卷第8、9頁）及
    本院審理時（審訴卷第85、101、105頁）坦承不諱，核與證
    人即告訴人郭水明於警詢（警卷第11至15頁）證述之情節，
    參核相符；並有被告張哲瑋取得款項後，步行在高雄市中正
    一路56巷，及在高雄左營高鐵站之監視器畫面、查扣「臺北地
    檢署公證處收據」1紙、內政部警政署刑事警察局111年1月13
    日刑紋字第1110004067號鑑定書（警卷第17至20、35頁）、
    高雄市政府警察局苓雅分局證物處理報告、相片冊、受理各
    類案件紀錄表、受理刑事案件報案三聯單、內政部警政署反
    詐騙諮詢專線紀錄表、告訴人臺灣企銀存摺封面及內業交易
    明細影本各1份（警卷第31至45、49至51、57至59、65至67
    頁）在卷可佐，印證相符，是就此事實堪以認定。足認被告
    前揭任意性自白，核與卷內積極事證，參核相符，堪以採信
    。是本案事證明確，被告上開犯行，堪以認定，均應依法論
    科。
三、論罪科刑：
  ㈠按共同正犯之成立，祇須具有犯意之聯絡及行為之分擔，既
    不問犯罪動機起於何人，亦不必每一階段犯行，均須參與，
    若共同實施犯罪行為之人，在共同意思範圍內，各自分擔犯
    罪行為之一部，相互利用他人之行為，以達其犯罪之目的，
    其成立不以全體均參與實施犯罪構成要件之行為為要件；參
    與犯罪構成要件之行為者，固為共同正犯；以自己共同犯罪
    之意思，參與犯罪構成要件以外之行為，或以自己共同犯罪
    之意思，事前同謀，而由其中一部分人實行犯罪之行為者，
    亦均應認為共同正犯，使之對於全部行為所發生之結果，負
    其責任。另共同正犯之意思聯絡，原不以數人間直接發生者
    為限，若有間接之聯絡者，亦包括在內，如甲分別邀約乙、
    丙犯罪，雖乙、丙間彼此並無直接之聯絡，亦無礙於其為共
    同正犯之成立（最高法院34年上字第862號、73年台上字第1
    886號、77年台上字第2135號判例要旨、92年度台上字第282
    4號判決意旨參照）。參以目前詐欺集團之犯罪型態，自架
    設跨國遠端遙控電話語音託撥及網路約定轉帳之國際詐騙電
    話機房平台，至刊登廣告、收購人頭帳戶、撥打電話實施詐
    騙、指定被害人匯款帳戶、自人頭帳戶提領款項、取贓分贓
    等階段，乃係需由多人縝密分工方能完成之集團性犯罪。查
    本案被告張哲瑋加入本件冒稱「陳正國」警員、「林國義」
    科長、「黃敏昌」檢察官之身分不詳成年人士所屬之詐欺集
    團，負責收取贓款工作（俗稱車手），由被告向被害人郭水
    明收取款項後，再轉交給該詐欺集團其他成員，被告雖未自
    始至終參與各階段之犯行，但主觀上對該詐欺集團呈現細密
    之多人分工模式及彼此扮演不同角色、分擔相異工作等節，
    顯已有所預見，且其所參與者既係本件整體詐欺取財犯罪計
    畫不可或缺之重要環節，而被告與冒稱「陳正國」警員、「
    林國義」科長、「黃敏昌」檢察官及其他真實姓名不詳成年
    人員間，在合同意思範圍內，各自分擔本件犯罪行為之一部
    ，彼此相互利用他人之行為，最終共同達成其等詐欺取財犯
    罪之目的，依前揭說明，被告自應就本件詐欺集團詐欺取財
    犯行所發生之結果，同負全責。
  ㈡次按洗錢防制法業於105年12月28日修正公布，於106年6月28
    日生效施行。依修正後即現行洗錢防制法第2條第2款、第3
    條第2款規定，掩飾或隱匿刑法第339條犯罪所得之本質、來
    源、去向、所在、所有權、處分權或其他權益者，即構成洗
    錢行為。是依修正後洗錢防制法，掩飾刑法第339條第1項詐
    欺取財犯罪所得去向之行為，亦可構成洗錢罪。本案被告收
    取如事實欄一所示款項後，再上繳所屬詐欺集團成員之上游
    ，實已該當於掩飾、隱匿特定犯罪所得去向之要件。　　
　㈢核被告張哲瑋所為，係犯洗錢防制法第14條第1項之洗錢罪、
    刑法第216條、第211條之行使偽造公文書罪、同法第339條
    之4第1項第1款「冒用公務員名義犯之」、第2款之「三人以
    上共同犯之」詐欺取財罪。被告就本案所為，與冒稱「陳正
    國」警員、「林國義」科長、「黃敏昌」檢察官及其他不詳
    之詐欺集團成員間，互有犯意聯絡及行為分擔，為共同正犯
    。被告所屬詐騙集團成員偽造公印文之行為，屬偽造公文書
    之階段行為；而其等偽造公文書後進而持以行使，偽造之低
    度行為，應為行使之高度行為所吸收，均不另論罪。又被告
    本案所為，係以一行為同時觸犯洗錢防制法第14條第1項之
    洗錢罪、刑法第216條、第211條之行使偽造公文書罪、同法
    第339條之4第1項第1款、第2款之冒用公務員名義犯三人以
    上共同詐欺取財罪，為想像競合犯，依刑法第55條前段規定
    ，應從一重論以冒用公務員名義犯三人以上共同詐欺取財罪
    。
  ㈣復按想像競合犯之處斷刑，本質上係「刑之合併」。其所謂
    從一重處斷，乃將想像競合犯組成之評價上數罪，合併為科
    刑一罪，其所對應之刑罰，亦合併其評價上數罪之數法定刑
    ，而為一個處斷刑。易言之，想像競合犯侵害數法益者皆成
    立犯罪，論罪時必須輕、重罪併舉論述，同時宣告所犯各罪
    名，包括各罪有無加重、減免其刑之情形，亦應說明論列，
    量刑時併衡酌輕罪部分量刑事由，評價始為充足，然後依刑
    法第55條前段規定「從一重處斷」，非謂對於其餘各罪可置
    而不論。因此，法院決定處斷刑時，雖以其中最重罪名之法
    定刑，做為裁量之準據，惟於裁量其輕重時，仍應將輕罪合
    併評價在內（最高法院108年度台上字第4405號、第4408號
    刑事判決意旨參照）。查被告張哲瑋就本案犯行，於本院審
    理時（審訴卷第85、101、105頁）均坦承不諱，而依洗錢防
    制法第16條第2項規定：「犯前二條之罪，在偵查或審判中
    自白者，減輕其刑。」，故就被告所犯洗錢罪部分，依上開
    說明，本應減輕其刑。又被告本案犯行均從一重論處冒用公
    務員名義犯三人以上共同詐欺取財罪，是其此部分想像競合
    輕罪得減刑部分，本院量刑時將併予審酌。　　
　㈤爰以行為人之責任為基礎，審酌被告均正值青壯，不思循正
    常途徑賺取生活所需，竟圖謀非法所得，加入由真實姓名、
    年籍均不詳之人組成之詐騙集團，為本案之冒用公務員名義
    三人以上共同詐欺取財、行使偽造公文書、洗錢等犯行，負
    責取款車手之工作，嚴重影響金融秩序，破壞社會互信基礎
    ，助長詐騙犯罪歪風，並增加查緝犯罪及告訴人尋求救濟之
    困難，所為實屬不該，且被告尚未與告訴人和解或賠償。惟
    念其犯後能坦承犯行，態度非惡，並衡以被告就洗錢防制法
    部分於審判中自白，有斟酌減輕事由，且在該詐欺集團內擔
    任車手工作，參與犯罪角色較輕，獲得之報酬非鉅，罪責較
    該詐騙集團之主嫌或其他實施詐騙之共犯為輕等個人責任基
    礎，復衡量本院審理時，被告自陳學歷高中肄業，入所前從
    事鐵工，一個月收入約28,000元，已婚，小孩10月底要生等
    智識程度、家庭及經濟狀況（審訴卷第105頁），暨其犯罪
    之動機、目的、手段、所生損害等一切情狀，量處如主文欄
    所示之刑。
四、沒收：
　㈠關於被告犯洗錢罪之洗錢標的：
　　按洗錢防制法於105年12月28日修正，於106年6月28日生效
    施行，其中第18條修正為「犯第14條之罪，其所移轉、變更
    、掩飾、隱匿、收受、取得、持有、使用之財物或財產上利
    益，沒收之；犯第15條之罪，其所收受、持有、使用之財物
    或財產上利益，亦同（第1項）。以集團性或常習性方式犯
    第14條或第15條之罪，有事實足以證明行為人所得支配之前
    項規定以外之財物或財產上利益，係取自其他違法行為所得
    者，沒收之（第2項）。對於外國政府、機構或國際組織依
    第21條所簽訂之條約或協定或基於互惠原則，請求我國協助
    執行扣押或沒收之案件，如所涉之犯罪行為符合第3條所列
    之罪，不以在我國偵查或審判中者為限（第3項）。」而關
    於犯罪行為人犯洗錢防制法第14條之罪，其所掩飾之財物本
    身僅為洗錢之標的，難認係供洗錢所用之物，故洗錢行為之
    標的除非屬於前置犯罪之不法所得，而得於前置犯罪中予以
    沒收者外，既非本案洗錢犯罪之工具及產物，亦非洗錢犯罪
    所得，尤非違禁物，尚無從依刑法沒收規定予以宣告沒收，
    自應依上開第18條第1項前段規定予以宣告沒收。且此規定
    係採義務沒收主義，祇要合於前述規定，法院即應為相關沒
    收之諭知，然該洗錢行為之標的是否限於行為人者始得宣告
    沒收，法無明文，本院認在法無明文之情形下，宜從有利於
    被告之認定。經查本件被告張哲瑋既已將事實欄一所取得之
    款項75萬元上繳所屬詐欺集團，即對該款項已無事實上之管
    領權，自難認告訴人交付被告之款項，即被告犯洗錢罪之標
    的為被告所有，自無庸依前揭規定宣告沒收。
　㈡次按犯罪所得，屬於犯罪行為人者，沒收之。前二項之沒收
    ，於全部或一部不能沒收或不宜執行沒收時，追徵其價額，
    刑法第38條之1第1項前段、第3項定有明文。查被告於本院
    審理時供陳就本案犯行，取得報酬1萬5000元等情在卷（審
    訴卷第87頁），是被告所獲上開報酬，屬犯罪不法所得，未
    扣案，爰依上開規定諭知沒收，於全部或一部不能沒收或不
    宜執行沒收時，追徵其價額。
　㈢復按偽造之印章、印文或署押，不問屬於犯人與否，沒收之
    ，刑法第219條定有明文，此屬同法第38條第2項但書所稱之
    特別規定，自應優先適用。經查：如事實欄一所示偽造之「
    臺北地檢署公證處收據」上蓋有「臺灣臺北地方法院檢察署
    印」公印文1枚，屬偽造之印文，不問屬於犯人與否，應依
    上開規定宣告均沒收。至標題為「臺北地檢署公證處收據」
    之偽造公文書，既已交付予被害人郭水明，非屬被告所有之
    物，爰不另為沒收之諭知。又本件並未扣得與上揭偽造印文
    內容、樣式一致之偽造印章、公印，參以現今科技發達，縱
    未實際篆刻印章，亦得以電腦製圖軟體模仿印文格式列印或
    其他方式偽造印文圖樣，是依卷內事證，無法證明該偽造之
    「臺北地檢署公證處收據」公文書上蓋有「臺灣臺北地方法
    院檢察署印」之公印文，確係透過偽刻印章之方式蓋印偽造
    ，則尚難認另有偽造印章之存在，即無從宣告沒收，附此敘
    明。
據上論斷，應依刑事訴訟法第273條之1第1項、第284條之1、第2
99條第1項前段，洗錢防制法第14條第1項、第16條第2項，刑法
第11條前段、第28條、第216條、第211條、第339條之4第1項第1
款、第2款、第55條前段、第38條之1第1項前段、第3項、第219
條，刑法施行法第1條之1第1項，判決如主文。　　
本案經檢察官羅水郎提起公訴，檢察官陳宗吟到庭執行職務。
中    華    民    國    111   年    11   月     2     日
                   刑事第五庭  法   官   李昆南
以上正本證明與原本無異。
如不服本判決應於收受判決後20日內向本院提出上訴書狀，並應
敘述具體理由。其未敘述上訴理由者，應於上訴期間屆滿後20日
內向本院補提理由書(均須按他造當事人之人數附繕本)「切勿逕
送上級法院」。
因疫情而遲誤不變期間，得向法院聲請回復原狀。　　
中　　華　　民　　國　　111 　年　　11　　月　　3 　　日
　                              書記官    鄭仕暘　　
附錄本判決論罪科刑法條：
洗錢防制法第14條
有第二條各款所列洗錢行為者，處7年以下有期徒刑，併科新臺
幣5百萬元以下罰金。
前項之未遂犯罰之。
前二項情形，不得科以超過其特定犯罪所定最重本刑之刑。　
中華民國刑法第211條
偽造、變造公文書，足以生損害於公眾或他人者，處1年以上7年
以下有期徒刑。
中華民國刑法第216條
行使第210條至第215條之文書者，依偽造、變造文書或登載不實
事項或使登載不實事項之規定處斷。　
中華民國刑法第339條之4
犯第339條詐欺罪而有下列情形之一者，處1年以上7年以下有期
徒刑，得併科1百萬元以下罰金：
一、冒用政府機關或公務員名義犯之。
二、三人以上共同犯之。
三、以廣播電視、電子通訊、網際網路或其他媒體等傳播工具，
    對公眾散布而犯之。
前項之未遂犯罰之。